【裁判字號】    99,交抗,392
【裁判日期】    990930
【裁判案由】    聲明異議
【裁判全文】
臺灣高等法院高雄分院刑事裁定         99年度交抗字第392號
抗  告  人  交通部公路總局高雄區監理所屏東監理站
代  表  人  甲○○
受處分人    乙○○
上列抗告人因聲明異議案件，不服臺灣屏東地方法院中華民國99
年7 月27日裁定（99年度交聲字第250 號），提起抗告，本院裁
定如下：
    主  文
抗告駁回。
    理  由
一、抗告意旨略以：按緩起訴處分乃附條件之不起訴處分，本質
    上為不起訴處分之一種，此觀諸刑事訴訟法第256 條規定自
    明。檢察官為緩起訴處分時，依刑事訴訟法第253 條之2 第
    1 項規定，對被告所為之指示及課予之負擔，似屬一種特殊
    之處遇措施，並非刑罰。因此，刑事案件經檢察官為緩起訴
    處分確定後，視同不起訴處分確定，故依行政罰法第26條第
    2 項規定，自得依違反行政法上義務規定裁處之。本件受處
    分人乙○○酒醉駕車行為，雖經臺灣屏東地方法院檢察署檢
    察官以98年度偵字第832 號為緩起訴處分確定，然該緩起訴
    處分命受處分人支付之新臺幣（下同）3 萬元，僅屬特殊之
    處遇措施，而非屬刑事法律規定之刑罰，則依行政罰法第26
    條第2 項之規定，抗告人自得依違反行政法上之義務規定予
    以裁罰；又緩起訴處分既亦屬不起訴處分之一種，依前開行
    政罰法第26條第2 項之規定，抗告人自亦得依違反行政法上
    義務之規定予以裁處。從而，抗告人依道路交通管理處罰條
    例第35條第1 項及交通部95年7 月17日路字第0950006986號
    函之規定，裁處受處分人罰鍰4 萬5,000 元，並無不當，原
    裁定撤銷原處分，顯有可議。
二、經查：
  (一)按汽車駕駛人，駕駛汽車經測試檢定酒精濃度超過規定標準
    者，處新臺幣1 萬5,000 元以上6 萬元以下罰鍰；汽車駕駛
    人有第1 項之情形，同時違反刑事法律者，經裁判確定處以
    罰金低於本條例第92條第3 項所訂最低罰鍰基準規定者，應
    依本條例裁決繳納不足最低罰鍰之部分；汽車駕駛人有第35
    條第1 項規定之情形者，應接受道路交通安全講習，道路交
    通管理處罰條例第35條第1 項、第8 項、第24條第1 項第2
    款分別定有明文。又小型車（汽車）駕駛人吐氣所含酒精濃
    度超過每公升0.55毫克以上，如於期限內繳納或到案聽候裁
    決者，處罰鍰4 萬9,500 元；逾越應到案期限30日內，繳納
    罰鍰或到案聽候裁決者，處罰鍰5 萬1,000 元；逾越應到案
    期限30日以上60日以內，繳納罰鍰或到案聽候裁決者，處罰
    鍰5 萬4,000 元；逾越應到案期限60日以上，繳納罰鍰或逕
    行裁決處罰者，處罰鍰5 萬7,000 元，違反道路交通管理事
    件統一裁罰基準及處理細則第2 條第2 項所定「違反道路交
    通管理事件統一裁罰基準表」亦規定明確。
  (二)次按「一行為同時觸犯刑事法律及違反行政法上義務規定者
    ，依刑事法律處罰之。但其行為應處以其他種類行政罰或得
    沒入之物而未經法院宣告沒收者，亦得裁處之；前項行為如
    經不起訴處分或為無罪、免訴、不受理、不付審理之裁判確
    定者，得依違反行政法上義務規定裁處之」，行政罰法第26
    條規定甚明。立法理由明載：「一行為同時觸犯刑事法律及
    違反行政法上義務規定時，由於刑罰與行政罰同屬對不法行
    為之制裁，而刑罰之懲罰作用較強，故依刑事法律處罰，即
    足資警惕時，實無一事二罰再處行政罰之必要。且刑事法律
    處罰，由法院依法定程序為之，較符合正當法律程序，應予
    優先適用。但罰鍰以外之沒入或其他種類行政罰，因兼具維
    護公共秩序之作用，為達行政目的，行政機關仍得併予裁處
    ，故為第1 項但書規定。前述行為如經檢察官為不起訴處分
    或法院為無罪、免訴、不受理或不付審理（少年事件）之裁
    判確定，行政罰之裁處即無一事二罰之疑慮，故第2 項規定
    此時仍得依違反行政法上義務之規定裁處」。探究其立法目
    的，無非在處罰目的相同且處罰方式相同時，若依刑事法律
    處罰，即足資警惕時，實無為一事二罰再處行政罰之必要，
    但罰鍰以外之沒入或其他種類行政罰，因兼具維護公共秩序
    之作用，為達行政目的，行政機關仍得併予裁處。至於刑事
    訴訟法第253 條之1 所指之緩起訴處分，其中檢察官命被告
    為金錢給付部分，並得為民事強制執行名義，受處分人因上
    開緩起訴處分而剝奪其財產權，且前揭金錢給付義務亦具有
    強制性、懲罰性，雖不若易科罰金係以支付金錢作為自由刑
    之替代，惟經由緩起訴處分條件之履行使其免於遭檢察官發
    動起訴程序，仍具有替代刑罰之效果，廣義而言，應屬上揭
    所稱之「實質刑事法律處罰」，應有行政罰法第26條第1 項
    「一事不二罰」規定之適用。
  (三)交通部95年7 月17日交路字第0950006986號函釋雖略以：法
    務部行政罰法諮詢小組第一次會議紀錄已明確結論「緩起訴
    者乃附條件的不起訴處分，亦即是不起訴的一種」在案，當
    依該部上開函釋結論及行政罰法第26條第2 項規定辦理等語
    。惟「緩起訴」處分之最終雖使被告免於刑事訴追之效果，
    與「不起訴」處分之效果相同，然刑事訴訟法第253 條之1
    第1 項係91年2 月8 日增訂，行政罰法係94年2 月5 日公布
    ，而制定在後的行政罰法第26條第2 項僅臚列「不起訴處分
    或無罪、免訴、不受理、不付審理之裁判確定者」，並未將
    「緩起訴處分」納入。又緩起訴處分既非不能證明行為人之
    犯罪事實，且行為人有支付一定金額之實質處罰，已產生實
    質刑罰之效果，自與上開行政罰法第26條第2 項列舉之不起
    訴處分等情形迥然有別。參以酒後駕車行為人於受緩起訴處
    分，如除仍需繳納一定金額之行政罰鍰外，尚須依緩起訴所
    指定之條件繳納一定之金錢或服一定之勞務，其結果勢必降
    低刑事被告接受緩起訴之意願，亦與訂定緩起訴處分以替代
    繁複刑事審判程序之制度性機能相悖。制定在後之行政罰法
    第26條第2 項既未將緩起訴處分列舉其中，本於保障人民基
    本權及「法律明示其一排除其他」之法理暨前揭說明，自不
    能將條文中「不起訴處分」之範圍，擴及於性質並不相同之
    「緩起訴處分」。
  (四) 異議人於98年12月18日17時10分許，騎乘車牌號碼為J2D-7
     70號之普通重型機車，在屏東縣屏東市○○路908 號前，
     與訴外人林祥平所駕駛車牌號碼為WOZ-028 號普通輕型機
     車發生碰撞，致訴外人林祥平左手臂擦傷，為警據報對其
     測得血液酒精濃度為139MG/DL（換算呼氣酒精濃度為每公
     升0.69毫克），已逾規定不得駕駛車輛之濃度標準，乃依
     法掣單舉發違規，而異議人同一酒後駕車之行為，因同時
     觸犯刑法第185 條之3 之公共危險罪，亦遭移送臺灣屏東
     地方法院檢察署檢察官偵辦，經該署檢察官於以98年度偵
     字第832 號緩起訴處分，緩起訴期間為1 年，向財團法人
     臺灣兒童暨家庭扶助基金會屏東分事務所繳納30,000元，
     並於緩起訴確定日起10個月，向指定公益團體、地方自治
     團体或社區提供80小時義務勞務，經檢察官依職權逕送再
     議，由臺灣高等法院高雄分院檢察署於98年4 月1 日以98
     年度上職議字第1325號處分書駁回再議而確定，經臺灣屏
     東地方法院檢察署檢察官於98年5 月5 日以屏檢泰強98緩
     374 字第12768 號函通知書異議人向財團法人臺灣兒童家
     庭扶助基金會屏東分事務所支付30,000元，異議人於98年
     5 月7 日繳納完畢，並已向臺灣屏東地方法院檢察署所指
     定之屏東縣鹽埔鄉生活文化促進會提供80小時勞務，且該
     緩起訴亦於99年3 月31日屆滿而未經撤銷等情，業經原審
     調取臺灣屏東地方法院98年度偵字第832 號、98年度職議
     字第169 號、98年度緩字第374 號、98年度緩護勞字第11
     號等卷宗，核閱無訛，復為抗告人所不爭執，是異議人酒
     後超過規定標準駕駛動力交通工具而為警查獲之事實，堪
     以認定。又受處分人因上開酒後駕車行為，經裁決應處罰
     鍰4 萬5,000 元，吊扣駕駛執照24個月，並施以道安講習
     後，受處分人僅就其中被處罰鍰4 萬5000元提出異議之情
     ，亦有該聲明異議狀存卷可按。是此等事實，均堪認定。
三、關於罰鍰部分：
（一）經查本件異議人有違反道路交通管理處罰條例第35條第1
      項第1 款之違規情節甚為明確，而違反該條所應受處罰，
      依上開規定，除罰緩外，尚有吊扣駕駛執照2 年及施以道
      安講習等處分，前者係對於過去違反義務行為處罰之秩序
      罰，後者則為對於預防將來再犯危險之管制罰；而對違規
      者科處行政秩序罰，與刑事制裁所欲達到保護交通安全之
      目的相同，是則處以較重之刑事制裁已足，無重複處罰之
      必要。是則依首揭有關行政罰法第26條第1項 之說明，本
      件對於性質相同之金錢裁罰，已經檢察官處以具有實質刑
      事處罰性質之緩起訴處分，即不得無就同一違規事實再處
      以相同類型之行政秩序罰。原處分機關就此未予詳查，仍
      對受處分人科處罰鍰45,000元，即有未洽。
（二）另道路交通管理處罰條例第35條第8 項固定有「前項汽車
      駕駛人，經裁判確定處以罰金低於本條例第九十二條第三
      項所訂最低罰鍰基準規定者，應依本條例裁決繳納不足最
      低罰鍰之部分。」之規定。惟本件異議人經檢察官為緩起
      訴處分確定，緩起訴期間為1 年，並命向財團法人台灣兒
      童暨家庭扶助基金會屏東分事務所支付30,000元，並向指
      定之處所提供80小時之義務勞務，而受處分人已於98年5
      月7 日遵上開命令向財團法人台灣兒童暨家庭扶助基金會
      屏東分事務所支付30,000元，並於指定期間內完成80小時
      義務勞務之執行，異議人其所支付之金額雖不足上開最低
      罰鍰基準規定即45,000元，惟檢察官以緩起訴命被告另向
      指定之公益團體提供義務勞務，此與道路交通管理處罰條
      例第35條第8 項經裁判確定處以罰金性質迴異，並無所謂
      差額可言，自無適用該條例之可能。又服義務勞務雖非繳
      納金錢，但依修正後之刑法第41條第2 項規定，得易科罰
      金者，得以提供社會勞動6 小時折算1 日，是服勞動並非
      毫無付出。受處分人既提供80小時之義務勞務，固非刑法
      所定刑罰之種類，然已對受處分人之名譽、心理、自由產
      生相當制約，應可實質該當行政罰法第26條第1 項之「依
      刑事法律」之處罰，性質上亦為廣義之「刑事處分」，復
      無行政罰第26條第2 項規定所揭示「經不起訴處分或為無
      罪、免訴、不受理、不付審理之裁判確定者」此類未課予
      行為人實質上不利益負擔之情形，揆諸上揭說明，原處分
      機關依道路交通管理處罰條例第35條第1 項第1 款之規定
      ，對受處分人上開違規行為予以裁罰時，就罰鍰部分，自
      不得再予科處，而對於受處分人予以重複處罰。
四、吊扣執照及道路交通安全講習部分：
    原處分關於吊扣普通重型機車駕駛執照及施以道路交通安全
    講習部分，則係預防將來再犯危險之管制罰，而有別於前揭
    針對已發生違規事實科處罰鍰之行政秩序罰，屬行政罰法第
    26條第1 項但書所稱之「其他種類行政罰」，故原處分機關
    雖不得就該同一違規事實再處以罰鍰，然仍應科處罰鍰以外
    之行政罰（即吊扣證照），職是原處分機關依道路交通管理
    處罰條例第35條第1 項第1 款規定，吊扣其普通重型機車駕
    駛執照2 年及施以道路交通安全講習部分，自無不合。雖異
    議意旨僅就罰鍰部分提出異議，惟因本件酒後駕車只有一個
    交通違規行為，而且有關其處罰效果之罰鍰、吊扣駕駛執照
    與應參加道路交通安全講習等與該交通違規行為是否存在均
    無從分離，原審乃將原處分全部予以撤銷，自為原裁定第二
    項，以資適法。
五、從而原審依法將原處分撤銷，並諭知「乙○○汽車駕駛人，
    駕駛汽車經測試檢定酒精濃度超過規定標準，因而致人受傷
    ，應吊扣普通重型機器腳踏車駕駛執照貳年及接受道路交通
    安全講習」，核無違誤，抗告意旨仍執陳詞，為無理由，應
    予駁回。
據上論結，應依道路交通案件處理辦法第26條，刑事訴訟法第41
2 條，裁定如主文。
中    華    民    國    99    年    9     月    30    日
                  刑事第十一庭  審判長法  官 翁慶珍
                                      法  官 洪碩垣
                                      法  官 石家禎
以上正本證明與原本無異。
不得再抗告。
中    華    民    國    99    年    9     月    30    日
                                      書記官 賴梅琴

司法院資訊處製作；財團法人民間司法改革基金會備份。
